【裁判字號】    89,易,677
【裁判日期】    890613
【裁判案由】    詐欺
【裁判全文】
臺灣臺北地方法院刑事判決                        八十九年度易字第六七七號
    公  訴  人  臺灣臺北地方法院檢察署檢察官
    被      告  乙○○
右列被告因詐欺案件，經檢察官提起公訴（八十八年度偵字第二○○五○號），本院
判決如左：
    主      文
乙○○無罪。
    理      由
一、公訴意旨略以：被告乙○○因所簽發之紡族股份有限公司（以下簡稱紡族公司）
    之支票屢遭退票，已無債信，而其本人亦無償債能力，竟意圖為自己不法之所有
    ，基於概括之犯意，於民國（下同）八十七年十一月中旬間，先後以其姊江榕庭
    、妻李佩芬及本人以英文名稱「ＣＨＩＡＮＧ．ＬＷＮ．Ｗ」開戶之支票，共十
    四張，向告訴人甲○○誆稱是向客戶收取貨款取得之客票，而持向告訴人甲○○
    調借現款，致使告訴人甲○○誤信為真，而先後交付計新台幣（下同）三百三十
    四萬八千六百八十七元予被告乙○○，迨支票屆期未兌現，告訴人甲○○始知受
    騙。嗣經甲○○提出告訴，因認被告乙○○涉有詐欺取財罪嫌云云。
二、按犯罪事實，應依證據認定之、無證據不得推定其犯罪事實。又不能證明被告犯
    罪者，應諭知無罪之判決，刑事訴訟法第一百五十四條、第三百零一條第一項分
    別定有明文。又刑法第三百三十九條之詐欺罪，須行為人意圖不法所有，施用詐
    術使人陷於錯誤而為財物之交付始能成立，如行為人並未施用詐術，或其所用方
    法不能認係詐術，亦不致使人陷於錯誤，即均與該條之構成要件有間（最高法院
    四十六年度臺上字第二六０號判例參照），而民事法律行為成立債之關係者，在
    債權人與債務人之間，根據一般交易之常態，恒不待對造當事人另為表示，當然
    期待他方依誠信原則履行，此觀諸民法第二百十九條規定意旨自明，不生因他方
    表示必將履約而陷於錯誤之問題。故以債務不履行之客觀結果，推斷違約當事人
    是否同時涉嫌詐欺犯罪之情形，除非被告已自白具有犯意，或依其他積極證據足
    認被告確係假藉民事違約手段從事刑事詐欺行為外，尚不得以債務人曾經申明依
    約履行，遽指其施行欺罔而謀取不法利益。再告訴人之告訴，本以使被告受刑事
    訴追為目的，故其陳述是否與事實相符，自應調查其他證據，以資審認，苟其所
    為攻擊之詞，尚有瑕疵，則在此瑕疵未予究明以前，即不能遽採為斷罪之基礎（
    最高法院六十九年臺上字第一五三一號判決參照）。
三、訊據被告乙○○堅決否認有何詐欺犯行，辯稱伊與告訴人甲○○間之借貸關係由
    來已久，且陸續亦曾償還部分欠款及利息，僅餘三百三十四萬八千六百八十七元
    尚未歸還，且伊交付告訴人甲○○如公訴人所指之十四張支票（以下簡稱系爭支
    票）係供為擔保既存之債務所用，並非作為持之借款之工具，伊亦未謊稱是客票
    等語。
四、按公訴人認為被告乙○○涉嫌詐欺罪嫌，無非以告訴人甲○○之指訴及卷附支票
    影本等為其論據。經查：本件告訴人甲○○於偵查中已不否認被告乙○○曾「陸
    續向我借錢，以前借的均有還，後來他拿紡族公司的票向我調現」、「最初以紡
    族公司的票的票向我調現，有兌現」、「約八七年初，他以紡族公司之票來向我
    調現‧‧‧有兌現」、「當初開給我的調現的票有兌現」、「他以前借的有還一
    部分」（以上參偵查卷第三十一頁、第三十六頁、第四十一頁、第四十六頁」）
    ，甚至「借錢時預扣利息二分一」、「（問：借予江的錢，如票面額之款項？）
    含利息二分一，如十萬元，借期一個月，預扣利息二千一百元」（參偵查卷第三
    十二頁、第四十六頁），可知被告乙○○所辯與告訴人甲○○間之借貸關係已經
    持續一段時間，並非始於系爭借款，且亦曾清償部分欠債及利息等語，即非飾卸
    ，因此得否徒憑被告乙○○於有借有還之後，僅就剩餘借款發生未能清償之事情
    ，而指其於借款之初即涉詐欺之犯意，已非無疑。其次，被告乙○○雖然積欠告
    訴人甲○○達三百三十四萬八千六百八十七元，然上開數額，係自八十七年初起
    ，迄至告訴人甲○○提起本件告訴之際，被告乙○○所積欠歷次債務之總和，並
    非被告乙○○執持如公訴意旨之支票所借得之款項，即實際上前開公訴意旨所述
    發票人為「江榕庭」、「李佩芬」及「ＣＨＩＡＮＧ．ＬＷＮ．Ｗ」（即被告乙
    ○○之英文姓名）等人之系爭支票多係被告乙○○持供已經存在之借款之擔保品
    ，並非新借款項之工具等節，更經告訴人甲○○於本院訊問時自承無訛（參本院
    八十九四月十三日、同年四月二十七日訊問筆錄），顯見被告乙○○縱有借得上
    開款項，亦難認為係出於欺罔手段或有何施行詐術之情事，是告訴人甲○○於偵
    查中所言上開支票均為借款工具，並非擔保物品云云，即有瑕疵而無足取；甚至
    告訴人甲○○所指被告乙○○曾經謊稱系爭支票均係客票一節，既據被告乙○○
    堅詞否認，且核亦查無其他事證可以佐證，亦難相信真實。再者，告訴人江昱暉
    係在八十七年十一月中旬間自被告乙○○處取得上開票據，惟查前述票據之首次
    退票時間分別在八十七年十二月三十一日、八十八年一月二十五日或同年三月五
    日，而拒絕往來時間更各在八十八年三月五日或八十八年四月三十日，此分別有
    華南銀行城東分行八十九年四月二十七日城東存字第二一四號、花旗銀行松江分
    行八十九年四月二十八日（八九）消管字第一一五八號、慶豐銀行三重分行八十
    九年五月十八日（八九）慶銀重字第五六號等函文及所附資料在卷可佐，可徵被
    告乙○○交付之際，未必知悉嗣後上開支票其後竟會無法兌現，則其交付系爭支
    票之舉，尤難推論竟有為自己不法所有之意圖，更無疑問。何況告訴人甲○○亦
    已供稱被告乙○○暨其家人事後已就欠款事宜與其達成和解（參本院八十九年四
    月十三日訊問筆錄），亦可得證被告乙○○並無反悔債務或圖賴卸責之行逕，核
    其所為顯與詐欺犯罪之情節有間。況且被告乙○○借得款項後經告訴人甲○○要
    求而提供加強擔保品，而告訴人甲○○亦因此陸續另貸予款項，核與一般借貸常
    態無異，亦難認被告乙○○有何施行詐術或告訴人甲○○有何陷於錯誤之情形；
    又被告乙○○縱於八十七年十二月間起無法繼續償還本件其餘告訴人所指欠款，
    惟依前開說明，亦不得於別無積極犯罪證據之情況下，執此債信違反之事實遽而
    推認被告乙○○於借用上開款項初始即具有不法所有之詐欺犯意，亦不得僅以被
    告乙○○事後未能依約履行償付票款之義務，遽指其即有施行欺罔而謀取不法利
    益之行徑。綜上，本件要屬債務不履行之民事糾紛，顯與詐欺刑責無涉。此外，
    復查無其他確切之證據足資證明被告乙○○確有詐欺取財之犯行，本件被告乙○
    ○犯罪事實即屬不能證明，自均應為被告乙○○無罪之諭知。
五、又被告乙○○被訴情節既經判決無罪如前所述，則台灣板橋地方法院檢察署八十
    九年度偵字第三○六四號案件聲請併案審理情節即與起訴部分並無裁判上一罪之
    關係，應退回請檢察官另行處理，合此說明。
六、據上論斷，應依刑事訴訟法第三百零一條第一項，判決如主文。
本案經檢察官劉雪惠到庭執行職務。
中    華    民    國    八    十    九    年    六    月    十  三    日
                                      臺灣臺北地方法院刑事第九庭
                                          法  官  蕭  胤  瑮
右正本證明與原本無異
如不服本判決，應於判決送達後十日內，向本院提出上訴狀。
                                          書記官  石  幸  代
中    華    民    國    八    十    九    年    六    月    十  九      日


司法院資訊處製作；財團法人民間司法改革基金會備份。
